【裁判字號】    94,重訴,224
【裁判日期】    950711
【裁判案由】    塗銷抵押權登記
【裁判全文】
臺灣士林地方法院民事判決             94年度重訴字第224號
原      告  丙○○
                    2樓
            乙○○
上  二  人
訴訟代理人  高秀枝  律師
被      告  己○○
            丁○○
上  二  人
訴訟代理人  王昧爽  律師
上列當事人間塗銷抵押權登記等事件，本院於民國95年6 月27日
言詞辯論終結，判決如下：
    主      文
原告之訴駁回。
訴訟費用由原告負擔。
    事實及理由
一、原告起訴主張：坐落台北市○○區○○段2 小段290 、291
    、292 、293 、295 、296 、300 、302 、303 、304 、30
    5 、306 、311 、313 、314 、317 、318 、319 、320 、
    321 、322 、323 、324 、325 、326 、327 、728 之3 、
    734 、734 之1 地號土地（下稱系爭290 、291 、292 、29
    3 、295 、296 、300 、302 、303 、304 、305 、306 、
    311 、313 、314 、317 、318 、319 、320 、321 、322
    、323 、324 、325 、326 、327 、728 之3 、734 、734
    之1 地號土地）應有部分各1/5 為林桂富所有。被告於民
    國86年1 月10日87年2 月14日，在系爭290 、291 、29
    2 、293 、295 、296 、300 、302 、303 、304 、305 、
    306 、311 、313 、314 、317 、318 、319 、320 、321
    、322 、323 、324 、325 、326 、327 、728 之3 、734
    、734 之1 地號土地應有部分各1/10、1/10、1/10、1/10、
    1/10、1/10、1/10、1/10、1/10、1/10、1/10、1/10、1/10
    、1/10、1/10、1/10、1/10、1/10、1/10、1/10、1/10、1/
    10、1/10、1/10、1/10、1/10、1/5 、1/5 、251/2,000 
    系爭290 、291 、292 、293 、295 、296 、300 、302 、
    303 、304 、305 、306 、311 、313 、314 、317 、318
    、319 、320 、321 、322 、323 、324 、325 、326 、32
    7 地號土地之應有部分各1/10，設定本金最高限額37,302
    ,000 元 34,395,000元，存續期間為85年12月10日至10
    5 年12月9 日86年11月28日至106 年11月27日之抵押權（
    下稱系爭抵押權）。嗣林桂富於91年10月2 日死亡，原告為
    其繼承人，原告聲請限定繼承，經鈞院依法為公示催告，被
    告未於公示催告最後登載新聞紙之翌日起6 個月內向原告報
    明債權。系爭抵押權所擔保之債權並不存在，原告為此本於
    民法第767 條規定，訴請被告塗銷系爭不動產抵押權登記等
    語。並聲明：被告應將系爭抵押權登記予以塗銷。
二、被告則以：林桂富於85年12月10日85年12月10日86年
    12月10日與被告丁○○簽訂不動產買賣契約書，將系爭29
    0 、291 、292 、293 、295 、296 、300 、302 、303 、
    304 、305 、306 、311 、313 、314 、317 、318 、319
    、320 、321 、322 、323 、324 、325 、326 、327 地號
    土地應有部分各1/10系爭728 之3 、734 、734 之1 地號
    土地應有部分1/5 、1/5 、251/2,000 系爭290 、291 、
    292 、293 、295 、296 、300 、302 、303 、304 、305
    、306 、311 、313 、314 、317 、318 、319 、320 、32
    1 、322 、323 、324 、325 、326 、327 地號土地應有部
    分各1/10，以總價13,753,000元4,893,000 元17,197
    ,500 元 出售予被告丁○○，被告丁○○已付清價金，並將
    權利1/2 讓與被告己○○。林桂富於辦理移轉登記前，為擔
    保契約之履行，先以價金2 倍設定系爭抵押權予被告2 人。
    被告已辦理系爭抵押權之設定登記，自不受公示催告程序之
    限制，亦無向原告申報債權之必要。系爭抵押權所擔保之債
    權確屬存在等語資為抗辯，並聲明：原告之訴駁回。
三、兩造不爭執事項：
  (一)林桂富於91年10月2 日死亡，原告為其繼承人，原告聲請限
    定繼承，經本院依法為公示催告，被告未於公示催告最後登
    載新聞紙之翌日起6 個月內向原告報明債權。
  (二)台北市南港地政事務所於86年1 月10日辦理系爭290 、29
    1 、292 、293 、295 、296 、300 、302 、303 、304 、
    305 、306 、311 、313 、314 、317 、318 、319 、320
    、321 、322 、323 、324 、325 、326 、327 、728 之3
    、734 、734 之1 地號土地應有部分各1/10、1/10、1/10、
    1/10、1/10、1/10、1/10、1/10、1/10、1/10、1/10、1/10
    、1/10、1/10、1/10、1/10、1/10、1/10、1/10、1/10、1/
    10、1/10、1/10、1/10、1/10、1/10、1/5 、1/5 、251/2,
    000 之本金最高限額37,302,000元之抵押權（南港字第169
    號）。於87年2 月14日辦理系爭290 、291 、292 、293
    、295 、296 、300 、302 、303 、304 、305 、306 、31
    1 、313 、314 、317 、318 、319 、320 、321 、322 、
    323 、324 、325 、326 、327 地號土地之應有部分各1/10
    之本金最高限額34,395,000元之抵押權（南港字第956 號）
    。
  (三)被告丁○○簽發之土地銀行信義分行票號CT0000000 號、面
    額13,758,000元之支票，係存入林桂富在台北銀行永春分行
    帳號00000000000 號帳戶內提示兌領。
  (四)台灣銀行營業部票號DE0000000 號、面額17,197,500元之支
    票係存入林桂富在台北銀行永春分行帳號00000000000 號帳
    戶內。
  (五)被告丁○○簽發之土地銀行信義分行票號CT0000000 號、面
    額2,393,000 元之支票，係由陳寶玉在台北市第一信用合作
    社帳號000000000 號帳戶內提示兌領。
四、得心證之理由：
    兩造之爭點應在於系爭抵押權所擔保之債權是否存在？經查
    ：
  (一)被告主張林桂富於86年1 月10日87年2 月14日，以其所
    有系爭290 、291 、292、293 、295 、296 、300 、30
    2 、303 、304 、305 、306 、311 、313 、314 、317 、
    318 、319 、320 、321 、322 、323 、324 、325 、326
    、327 、728 之3 、734 、734 之1 地號土地應有部分各1/
    10、1/10、1/10、1/10、1/10、1/10、1/10、1/10、1/10、
    1/10、1/10、1/10、1/10、1/10、1/10、1/10、1/10、1/10
    、1/10、1/10、1/10、1/10、1 /10 、1/10、1/10、1/10、
    1/5 、1/5 、251/2,000 系爭290 、291 、292 、293 、
    295 、296 、300 、302 、303 、304 、305 、306 、311
    、313 、314 、317 、318 、319 、320 、321 、322 、32
    3 、324 、325 、326 、327 地號土地之應有部分各1/10，
    為被告2 人（債權範圍各1/2） 設定本金最高限額37,302
    ,000 元 34,395,000元之事實，有原告提出之台北市土地
    登記第2 類謄本影本（見本院卷(一)第34至244 頁）在卷可憑
    ，並有台北市松山地政事務所檢送之收件86年南港字第169
    、669 、670 號及87年南港字第956 號之抵押權設定登記申
    請案影本4 份（見本院卷(一)第314 至348 頁）在卷可按，堪
    信為真。而系爭抵押權之抵押權設定契約書上「聲請登記以
    外之約定事項」欄內第2 款均載明：「本抵押權設定係擔保
    契約之履行」（見本院卷(一)第316 頁、第342 頁背面），足
    見系爭抵押權所擔保之債權係契約之履行。
  (二)林桂富於91年10月2 日死亡，原告為其繼承人，原告聲請限
    定繼承，經本院依法為公示催告，被告未於公示催告最後登
    載新聞紙之翌日起6 個月內向原告報明債權之事實，固為被
    告所不爭執。惟被告係優先權人，縱未依期報明債權，其權
    利之行使亦不受限制（民法第1159條參照），自難據此推認
    系爭抵押權所擔保之債權並不存在。
  (三)被告主張林桂富於85年12月10日85年12月10日86年12
    月10日與被告丁○○簽訂不動產買賣契約書，將系爭290
    、291 、292 、293 、295 、296 、300 、302 、303 、30
    4 、305 、306 、311 、313 、314 、317 、318 、319 、
    320 、321 、322 、323 、324 、325 、326 、327 地號土
    地應有部分各1/10系爭728 之3 、734 、734 之1 地號土
    地應有部分1/5 、1/5 、251/2,000 系爭290 、291 、29
    2 、293 、295 、296 、300 、302 、303 、304 、305 、
    306 、311 、313 、314 、317 、318 、319 、320 、321
    、322 、323 、324 、325 、326 、327 地號土地應有部分
    各1/10，以總價13,753,000元4,893,000 元17,197,5
    00元出售予被告丁○○，並於附加條款約定「甲方購買之土
    地在未辦理移轉登記予甲方或甲方指定之人前，應先加倍設
    定抵押權甲方，以資保障。」之事實，業據提出與所述相符
    之不動產買賣契約書3 紙為證（見本院卷(一)第257 至267 頁
    ），其中於85年12月10日簽訂之2 紙不動產買賣契約書，均
    經王昧爽律師見證無訛（見本院卷(一)第259 頁、第265 背面
    、第292 頁、第361 頁、卷(二)第59頁），另質之證人即承辦
    系爭抵押權設定事宜之代書戊○○亦結證稱：系爭抵押權之
    設定係為買賣履約保證，85年12月10日簽訂之2 份契約係伊
    所擬，但非在伊面前完成簽字，86年11月28日簽訂之契約亦
    係伊所擬，且在伊面前完成簽字。伊有見到林桂富及被告丁
    ○○，86年11月28日簽訂之買賣契約書係林桂富親自簽名、
    用印，被告丁○○當場交付86年11月28日簽訂之契約書後附
    之支票等語（見本院卷(二)第74至76頁）。又1.被告丁○○簽
    發之土地銀行信義分行票號CT0000000 號、面額13,753,000
    元之支票，係存入林桂富在台北銀行永春分行帳號00000000
    000 號帳戶內提示兌領。2.台灣銀行營業部票號DE0000000
    號、面額17,197,500元之支票係存入林桂富在台北銀行永春
    分行帳號00000000000 號帳戶內。3.被告丁○○簽發之土地
    銀行信義分行票號CT0000000 號、面額2,393,000 元之支票
    ，係由陳寶玉在台北市第一信用合作社帳號000000000 號帳
    戶內提示兌領之事實，為兩造所不爭執。又觀諸卷附台灣土
    地銀行信義分行檢送之票號CT0000000 號支票正、反面影本
    ，正面所載受款人係林桂富，背面並有林桂富之背書（見本
    院卷(一)第287 頁）等情，足認林桂富確有於85年12月10日
    85年12月10日86年12月10日與被告丁○○簽訂不動產買
    賣契約書，並已付清買賣價金，系爭抵押權之設定係為擔保
    買賣契約之履行，至為明灼。原告徒以系爭不動產買賣契約
    書係使用定型化契約格式，價金皆1 次付清，與常情不合。
    且買賣契約書第12條後段記載：「本合約各項條件確係當事
    人自己之意思照寫，而且經承認無訛。」與第7 條、第11條
    所載事實不符。又85年12月10登記設定之抵押權金額為37,3
    02,000元，非買賣價金13,753,000元（按：原告漏未加計另
    筆買賣價金4,893,000 元）之2 倍等情，否認林桂富與被告
    間有買賣關係存在，洵不足採。
  (四)被告2 人主張被告丁○○於85年12月31日86年12月25日
    將基於上述不動產買賣契約之權利半數移轉予被告己○○之
    事實，業據被告2 人提出協議書2 紙為證（見本院卷(一)第26
    9 至274 頁），衡情被告丁○○苟未曾將債權1/2 讓與被告
    己○○，焉有可能同意將系爭抵押權設定債權範圍1/2 予被
    告己○○，被告2 人之主張應屬可信。至被告己○○取得1/
    2 債權之對價為若干，與系爭債權之讓與無涉。又無論被告
    己○○陳稱係第三人借其名登記購地，故不知買賣情形乙節
    （見本院卷(二)第92頁），是否屬實？被告己○○於答覆為原
    告辦理限定繼承登記之證人之詢問時，告知甲○○其不知抵
    押權之設定情形，亦不使其受讓之債權消滅。更不足以推認
    上述不動產買賣契約書及協議書之內容皆屬虛偽。
  (五)原告主張林桂富帳戶內之資金有回流被告之情形，純屬臆測
    ，亳無事實根據，且林桂富與被告間縱有資金往來，亦不足
    以證明系爭買賣契約業已解消，或係出於通謀虛偽意思表示
    所簽立。原告聲請本院再向台北富邦商業銀行永春分行查明
    林桂富帳戶內資金之流向，核無必要，併此敘明。
  (六)綜上所述，被告就系爭抵押權所擔保之債權存在之事實，已
    為相當之證明，原告未能證明該債權業已消滅，其本於民法
    第767 條規定，訴請被告塗銷系爭不動產抵押權登記，洵屬
    無據，應予駁回。
五、本件事證已臻明確，兩造其餘攻擊防禦與舉證，經核與判決
    結果無影響，爰不另一一論述，附此敘明。
六、訴訟費用負擔之依據：民事訴訟法第78條、第85條第1 項前
    段。
中    華    民    國    95    年    7     月    11    日
                  民事第一庭  法  官  楊智勝
以上正本證明與原本無異。
如對本判決上訴須於判決送達後20日內向本院提出上訴狀。
中    華    民    國    95    年    7     月    12    日
                              書記官  黃王雅寬


司法院資訊處製作；財團法人民間司法改革基金會備份。
